ACORDAO-COMPLETO-2520122

ACÓRDÃO 18886/2021 ATA 41/2021 - PRIMEIRA CÂMARA

VISTA, relatada e discutida esta tomada de contas especial instaurada pelo FNDE em desfavor de Francisco Sávio Bezerra Uchôa, ex-prefeito do Município de Mulungu/CE (gestão 2013/2016) , ante a omissão no dever de prestar contas dos recursos recebidos no âmbito do Programa de Apoio aos Sistemas de Ensino para Atendimento de Jovens e Adultos (Peja) , no exercício de 2013.
ACORDAM os Ministros do Tribunal de Contas da União, reunidos em sessão da 1ª Câmara, ante as razões expostas pelo relator, e com fundamento nos arts. 1º, inciso I; 16, alíneas "a" e "c", e §§ 2º e 3º; 19; 23, inciso III; 26; 28, inciso II; e 57 da Lei 8.443/1992 c/c os arts. 214, inciso III, alínea "a", e 217 do Regimento Interno, em: 
9.1. rejeitar as alegações de defesa de Francisco Sávio Bezerra Uchôa;
9.2. julgar irregulares suas contas e condená-lo ao recolhimento aos cofres do FNDE das quantias a seguir especificadas, atualizadas monetariamente e acrescidas de juros de mora a partir das datas discriminadas até a data do pagamento:
	Data de ocorrência
	Valor histórico (R$) 

	11/07/2013
	33.878,00

	11/07/2013
	30.580,40

	11/07/2013
	31.442,00

	11/07/2013
	4.260,00

	14/10/2013
	3.051,00

	14/10/2013
	176,80

	14/10/2013
	1.596,68

	14/10/2013
	14.656,72

	14/10/2013
	6.516,99

	14/10/2013
	3.212,24

	14/10/2013
	15.685,47

	14/10/2013
	1.835,88

	14/10/2013
	883,02

	17/10/2013
	748,77

	06/11/2013
	49.180,00

	07/11/2013
	14.989,32

	07/11/2013
	7.183,47

	07/11/2013
	3.212,24

	07/11/2013
	951,49

	07/11/2013
	98,60

	08/11/2013
	129,65

	08/11/2013
	863,20

	08/11/2013
	34,46

	08/11/2013
	748,77

	10/12/2013
	7.650,00

	10/12/2013
	21,27

	10/12/2013
	23,68

	20/12/2013
	98,60

	20/12/2013
	748,77

	20/12/2013
	14.989,32

	20/12/2013
	6.134,67

	20/12/2013
	3.212,24

	20/12/2013
	1.890,12

	20/12/2013
	73,26

	20/12/2013
	578,19

	20/12/2013
	34,46

	27/12/2013
	51.360,00

9.3. aplicar-lhe multa de R$ 25.000,00 (vinte e cinco mil reais) , a ser recolhida aos cofres do Tesouro Nacional, com atualização monetária calculada da data deste acórdão até a data do pagamento, se este for efetuado após o vencimento do prazo abaixo estipulado;
9.4. fixar prazo de 15 (quinze) dias, a contar das notificações, para comprovação, perante o Tribunal, do recolhimento das dívidas acima imputadas;
9.5. autorizar a cobrança judicial das dívidas, caso não atendidas as notificações;
9.6. autorizar, caso venha a ser solicitado e se o processo não tiver sido remetido para cobrança judicial, o pagamento das dívidas em até 36 (trinta em seis) parcelas mensais consecutivas, a primeira a ser paga no prazo acima fixado e as demais, a cada 30 (trinta) dias a contar da parcela anterior, com incidência, sobre cada valor mensal atualizado monetariamente, de juros de mora, na forma da legislação em vigor, e alertar ao responsável que a falta de comprovação do recolhimento de qualquer parcela importará no vencimento antecipado do saldo devedor;
9.7. encaminhar cópia desta decisão ao responsável, ao FNDE e ao Procurador-Chefe da Procuradoria da República no Estado do Ceará, para as providências cabíveis, com a informação de que o inteiro teor do relatório e do voto que o fundamentam está disponível no endereço eletrônico www.tcu.gov.br/acordaos.

TCE instaurada pelo FNDE por omissão no dever de prestar contas do Programa de Apoio aos Sistemas de Ensino para Atendimento de Jovens e Adultos (Peja). Município de Mulungu/CE, exercício 2013.

Primeira Câmara

Município de Mulungu/CE

3. Responsável: Francisco Sávio Bezerra Uchôa (XXX.013.933-XX)

13.1. Ministros presentes: Benjamin Zymler (na Presidência), Vital do Rêgo e Jorge Oliveira (Relator).
13.2. Ministros-Substitutos presentes: Augusto Sherman Cavalcanti e Weder de Oliveira.

ACORDAO-COMPLETO-2528355

Acórdão 1145/2022 - Primeira Câmara

JORGE OLIVEIRA

Trata-se de Tomada de Contas Especial instaurada pelo Fundo Nacional de Desenvolvimento da Educação - FNDE em desfavor de Francisco Sávio Bezerra Uchôa, ex-Prefeito do Município de Mulungu/CE (gestão 2013/2016) , ante a omissão no dever de prestar contas dos recursos recebidos no âmbito do Programa de Apoio aos Sistemas de Ensino para Atendimento de Jovens e Adultos (Peja) , no exercício de 2013.
	
	Inicialmente reproduzo a instrução do auditor da Secretaria de Controle Externo de Tomada de Contas Especial - SecexTCE (peça 64) :
"HISTÓRICO
2.	Os recursos repassados pelo FNDE ao município de Mulungu - CE, no âmbito do Programa de Apoio aos Sistemas de Ensino para Atendimento de Jovens e Adultos (Peja) - exercício 2013, totalizaram R$ 496.495,60, creditados na conta específica nas datas abaixo, conforme OBs e extrato bancário presentes nas peças 4-5:
	Data
	Valor

	3/1/2013
	248.247,80

	8/8/2013
	248.247,80

3.		O fundamento para a instauração da Tomada de Contas Especial, conforme consignado na matriz de responsabilização elaborada pelo tomador de contas, foi a constatação da seguinte irregularidade:
Não comprovação da boa e regular aplicação dos recursos recebidos da União, por meio do Programa de Apoio aos Sistemas de Ensino para Atendimento à Educação de Jovens e Adultos - PEJA-2013, celebrado entre o Fundo Nacional de Desenvolvimento da Educação e a Prefeitura Municipal de Mulungu/CE.
4.	O responsável arrolado na fase interna foi devidamente comunicado e, diante da ausência de justificativas suficientes para elidir a irregularidade e da não devolução dos recursos, instaurou-se a tomada de contas especial.
5.		No relatório (peça 15) , o tomador de contas concluiu que o prejuízo importaria no valor original de R$ 496.495,60, imputando-se a responsabilidade a Francisco Sávio Bezerra Uchôa, Prefeito Municipal de Mulungu/CE, no período de 1/1/2013 a 31/12/2016, na condição de gestor dos recursos.
6.			Em 29/7/2019, a Controladoria-Geral da União emitiu o relatório de auditoria (peça 16) , em concordância com o relatório do tomador de contas. O certificado de auditoria e o parecer do dirigente do órgão de controle interno concluíram pela irregularidade das presentes contas (peças 17 e 18) .
7.		Em 20/8/2019, o ministro responsável pela área atestou haver tomado conhecimento das conclusões contidas no relatório e certificado de auditoria, bem como do parecer conclusivo do dirigente do órgão de controle interno, manifestando-se pela irregularidade das contas, e determinou o encaminhamento do processo ao Tribunal de Contas da União (peça 19) .
ANÁLISE DOS PRESSUPOSTOS DE PROCEDIBILIDADE DA IN/TCU 71/2012
Apreciação do Prejuízo ao Contraditório e Ampla Defesa
8.		Verificou-se que não houve o transcurso de mais de dez anos desde o fato gerador sem que tenha havido a notificação do responsável pela autoridade administrativa federal competente (art. 6º, inciso II, c/c art. 19 da IN/TCU 71/2012, modificada pela IN/TCU 76/2016) , uma vez que o fato gerador da irregularidade sancionada ocorreu em 4/8/2015, haja vista que o vencimento do prazo para prestação de contas deu-se em 3/8/2015, e o responsável foi notificado sobre as irregularidades pela autoridade administrativa competente conforme abaixo:
8.1.	Francisco Sávio Bezerra Uchôa, por meio do ofício acostado à peça 7, recebido em 27/8/2015, conforme AR (peça 9) .
Valor de Constituição da TCE
9.		Verificou-se, ainda, que o valor atualizado do débito apurado (sem juros) em 1/1/2017 é de R$ 650.706,14, portanto superior ao limite mínimo de R$ 100.000,00, na forma estabelecida conforme os arts. 6º, inciso I, e 19 da IN/TCU 71/2012, modificada pela IN/TCU 76/2016.
OUTROS PROCESSOS/DÉBITOS NOS SISTEMAS DO TCU COM OS MESMOS RESPONSÁVEIS
10.		Informa-se que foi encontrado outro processo no Tribunal com o mesmo responsável:
	Responsável
	Processos

	Francisco Sávio Bezerra Uchôa
	Processo 029.140/2019-6 - Tomada de Contas Especial instaurada em desfavor dos Senhores Francisco Sávio Bezerra Uchôa e José Mansueto Martins, ex-Prefeitos do Município de Mulungu-CE, em decorrência da não execução dos objetivos pactuados do Contrato de Repasse n2249.793-41/2008 (SIAFI/SICONV 626000) , relativo à 'execução de produção ou aquisição de unidade habitacionais', naquele Município, com vigência estipulada para o período de 12/5/2008 a 27/2/2017.

11.		A tomada de contas especial estava, assim, devidamente constituída e em condição de ser instruída.
EXAME TÉCNICO			
12.	Efetivada a citação e audiência por meio do Ofício 8197/2019-TCU/Secex-TCE, de 12/9/2019 (peça 25) , recebida em 1º/10/2019, conforme AR de peça 29, o responsável, através de seu advogado legalmente constituído (procuração na peça 27) , apresentou sua defesa, informando ter apresentado a prestação de contas dos recursos federais repassados ao município de Mulungu-CE, no âmbito do Peja 2013, de forma extemporânea, tendo inclusive anexado cópia atestando o envio da mesma por meio do SiGPC, em 7/10/2019 (peça 26) .
13.	Em seguida, sobreveio aos autos o Ofício nº 242/2020/Dimoc/Cotce/Cgapc/Difin-FNDE, de 17/1/2020, por meio do qual o FNDE informa que o Sr. Francisco Sávio Bezerra Uchôa apresentou àquela autarquia documentação intempestiva a título de prestação de contas do Peja/2013, mediante Sistema de Gestão de Prestação de Contas - SiGPC. Esclareceu, ainda, que a documentação em tela seria objeto de Nota Técnica por parte da Autarquia, a ser encaminhada ao TCU, em atendimento ao disposto no Acórdão 1580/2008-TCU-Primeira Câmara e, por analogia, na Portaria Interministerial n° 424, de 30/12/2016 (peça 30) .
14.	Ante a superveniência dessa informação, entendeu-se que o posicionamento mais adequado, naquele momento, seria aguardar a emissão da correspondente Nota Técnica do FNDE, com vistas a evitar retrabalho, preservar a segurança jurídica e homenagear as instâncias de controle.
15.	Assim, propôs-se, na última instrução, com a concordância do corpo diretivo (peças 32-34) , a realização de diligência ao FNDE, nos seguintes termos:
21.	Diante do exposto, submetem-se os autos à consideração superior, propondo realizar diligência ao Fundo Nacional de Desenvolvimento da Educação, com fundamento nos artigos 10, § 1º, e 11 da Lei 8.443/1992 c/c o art. 157 do RI/TCU, para que, no prazo de 30 (trinta dias) , sejam encaminhados os seguintes documentos e informações com vistas ao saneamento e subsídio na análise da prestação de contas intempestivamente apresentada pelo Sr. Francisco Sávio Bezerra Uchôa, atual Prefeito do Município de Mulungu-CE, sobre o Peja/2013:
a)	Cópia de Nota Técnica a ser expedida em face da prestação de contas intempestiva do Peja/2013  (Município de Mulungu-CE) ;
b)	Informações sobre a pertinência e a possibilidade de os documentos oferecidos servirem de subsídio ao exame de mérito por parte do TCU.
22.	Por oportuno, também deve ser encaminhada cópia deste pronunciamento ao FNDE, a fim de subsidiar a apresentação da resposta à diligência.
23.	Por fim, deve-se esclarecer ao FNDE que o não atendimento, no prazo fixado, sem causa justificada, à diligência que lhes for enviada, pode ensejar a aplicação de multa, com fundamento no art. 58, inciso IV, da Lei 8.443/1992.
16.	Referida diligência foi efetivada por meio do Ofício 37318/2020-TCU/Seproc, de 17/7/2020, recebido em 10/8/2020 (peças 35-36) .
17.	Em resposta, o FNDE encaminhou, através dos Ofícios nº s 23196/2020/Diade/Cgapc/Difin-FNDE e 23669/2020/Dimoc/Cotce/Cgapc/Difin-FNDE, ' (...) cópia da Nota Técnica nº 2006888/2020-DAESP/COPRA/CGAPC/DIFIN, subsidiada pela Nota Técnica 166/2020/COEJA/DPD/SEB/SEB (SEI nº 1905629) , pertinente à análise da documentação recebida dos recursos repassados por este Fundo Nacional de Desenvolvimento da Educação - FNDE à Prefeitura Municipal de Mulungu - CE, à conta do Programa de Apoio aos Sistemas de Ensino para Atendimento à Educação de Jovens e Adultos - PEJA Execução Financeira: 2013' (peças 37-39 e 41) .
18.	O FNDE, por meio da Nota Técnica 2006888/2020/DAESP/COPRA/CGAPC/DIFIN (peça 38) manifestou-se 'pela insuficiência da documentação apresentada para fins de prestação de contas, tendo em vista o exposto no item 5', abaixo transcrito:
5. VERIFICAÇÃO FINANCEIRA
5.1. A Resolução CD/FNDE nº 02, de 18 de janeiro de 2012, estabeleceu, como obrigatória nas prestações de contas do PEJA, a documentação elencada abaixo:
 (Resolução CD/FNDE nº 02, de 18 de janeiro de 2012) 
Art. 2º A entrega das prestações de contas ocorrerá com a inserção, no SiGPC, das informações previstas nas respectivas resoluções que instituíram os repasses, as quais deverão ser suficientes para:
elaboração do relatório do cumprimento do objeto e dos benefícios alcançados, declarando a realização dos objetivos a que se propunha;
elaboração da relação de bens ou serviços;
elaboração da relação de despesas e pagamentos, com a indicação do respectivo credor;
conciliação bancária;
outras demonstrações da execução dos recursos; e
anexação, quando for o caso, de cópias de documentos digitalizados/escaneados, como por exemplo:
extrato bancário;
fotos;
Guia de Recolhimento da União;
termo de aceitação definitiva da obra;
despacho adjudicatório e homologação das licitações realizadas ou justificativa para sua dispensa ou
inexigibilidade;
faturas;
recibos;
notas fiscais; ou
qualquer outro documento comprobatório da aplicação dos recursos.
5.2. Por meio do Despacho DAESP nº 1724613/2020 (SEI nº 1724613) , os autos foram encaminhados a Coordenação-Geral de Bolsas e Auxílios - CGAUX, para pronunciamento quanto ao alcance do objeto e dos objetivos pactuados nos termos da Resolução CD/FNDE nº 48, de 11 de dezembro de 2013, com posterior devolução a esta Coordenação.
5.3. A Coordenação-Geral de Bolsas e Auxílios - CGAUX por meio do Ofício nº 4923/2020/Cgaux/Digef-FNDE (SEI nº 1741633) , encaminhou a prestação de contas para a Secretaria de Educação Básica - SEB, a qual emitiu a Nota Técnica nº 166/2020/COEJA/DPD/SEB/SEB (SEI nº 1905629) , manifestando-se pela reprovação da prestação de contas conforme trecho abaixo:
III - ANÁLISE:
Outrossim, os recursos do PEJA executados pela Prefeitura Municipal de Mulungu-CE no exercício de 2013, eram suficientes para custear 176 novos alunos (meta física) da modalidade de educação de jovens e adultos. Nesse mesmo exercício, de acordo com as bases da Sinopse Estatística da Educação Básica do INEP, não foram declaradas as 176 matrículas (novos alunos) de EJA, o que não resultou no alcance da Meta Física aprazada.
Por fim, ressalta-se que, neste parecer, foi analisado exclusivamente o cumprimento do objeto - novos alunos de EJA - tendo em conta que a análise financeira já foi realizada pela área competente.
IV - CONCLUSÃO:
A partir das informações prestadas, a Coordenação-Geral de Jovens e Adultos (COEJA) , conclui que, no exercício de 2013, não houve atingimento da meta pelo município de Mulungu - CE.
5.4. Assim, em razão do pronunciamento da área técnica (item 5.3) , o total da despesa executada no exercício, qual seja, R$ 312.729,87, será impugnada, conforme quadro abaixo:
Valores impugnados
Extrato Bancário
	Data
	Documento
	Histórico
	Valor (R$) 

	11/07/2013
	00000000000000071101
	TED TRANSF.ELETR.DISPONIVEL
	33.878,00

	11/07/2013
	00000000000000071104
	TED TRANSF.ELETR.DISPONIVEL
	30.580,40

	11/07/2013
	00000000000000071103
	TED TRANSF.ELETR.DISPONIVEL
	31.442,00

	11/07/2013
	00000000000000071102
	TED TRANSF.ELETR.DISPONIVEL
	4.260,00

	14/10/2013
	00000662839000005932
	TRANSFERENCIA ON LINE
	3.051,00

	14/10/2013
	00000662839000005932
	TRANSFERENCIA ON LINE
	176,80

	14/10/2013
	00000662839000005932
	TRANSFERENCIA ON LINE
	1.596,68

	14/10/2013
	00000662839000005932
	TRANSFERENCIA ON LINE
	14.656,72

	14/10/2013
	00000662839000005932
	TRANSFERENCIA ON LINE
	6.516,99

	14/10/2013
	00000662839000005932
	TRANSFERENCIA ON LINE
	3.212,24

	14/10/2013
	00000662839000005932
	TRANSFERENCIA ON LINE
	15.685,47

	14/10/2013
	00000662839000005932
	TRANSFERENCIA ON LINE
	1.835,88

	14/10/2013
	00000662839000030016
	TRANSFERENCIA ON LINE
	883,02

	17/10/2013
	00000662839000008440
	TRANSFERENCIA ON LINE
	748,77

	06/11/2013
	00000000000000110601
	TED TRANSF.ELETR.DISPONIVEL
	49.180,00

	07/11/2013
	00000662839000005932
	TRANSFERENCIA ON LINE
	14.989,32

	07/11/2013
	00000662839000005932
	TRANSFERENCIA ON LINE
	7.183,47

	07/11/2013
	00000662839000005932
	TRANSFERENCIA ON LINE
	3.212,24

	07/11/2013
	00000662839000005932
	TRANSFERENCIA ON LINE
	951,49

	07/11/2013
	00000662839000005932
	TRANSFERENCIA ON LINE
	98,60

	08/11/2013
	00000662839000030016
	TRANSFERENCIA ON LINE
	129,65

	08/11/2013
	00000000000000110801
	EMISSÃO DE DOC
	863,20

	08/11/2013
	00000662839000005220
	TRANSFERENCIA ON LINE
	34,46

	08/11/2013
	00000662839000008440
	TRANSFERENCIA ON LINE
	748,77

	10/12/2013
	00000662839000005932
	TRANSFERENCIA ON LINE
	7.650,00

	10/12/2013
	00000662839000030016
	TRANSFERENCIA ON LINE
	21,27

	10/12/2013
	00000662839000005932
	TRANSFERENCIA ON LINE
	23,68

	20/12/2013
	00000662839000005932
	TRANSFERENCIA ON LINE
	98,60

	20/12/2013
	00000662839000008440
	TRANSFERENCIA ON LINE
	748,77

	20/12/2013
	00000662839000005932
	TRANSFERENCIA ON LINE
	14.989,32

	20/12/2013
	00000662839000005932
	TRANSFERENCIA ON LINE
	6.134,67

	20/12/2013
	00000662839000005932
	TRANSFERENCIA ON LINE
	3.212,24

	20/12/2013
	00000662839000005932
	TRANSFERENCIA ON LINE
	1.890,12

	20/12/2013
	00000662839000030016
	TRANSFERENCIA ON LINE
	73,26

	20/12/2013
	00000000000000122001
	EMISSÃO DE DOC
	578,19

	20/12/2013
	00000662839000005220
	TRANSFERENCIA ON LINE
	34,46

	27/12/2013
	00000000000000122701
	TED TRANSF.ELETR.DISPONIVEL
	51.360,00

		Total (R$) 
		312.729,87

5.5. No caso ora em análise, a Entidade, considerando-se a resposta intempestiva, não atendeu aos requisitos estabelecidos na Resolução CD/FNDE nº 02, de 18 de janeiro de 2012 e Resolução CD/FNDE nº 48, de 11 de dezembro de 2013.
5.6. Após análise dos autos do PEJA - 2013 quanto a execução dos recursos, foram constatadas as ocorrências a seguir:
5.6.1. Parecer Conclusivo do Conselho de Controle Social:
I - Não consta o cadastro do Conselho Social - CACS no registro do Sistema de Cadastro de Conselhos do FUNDEB do FNDE, contrariando o disposto na Resolução CD/FNDE nº 48, de 11 de dezembro de 2013, impossibilitando-se, dessa forma, atestar a boa e regular aplicação dos recursos no objeto do programa. Considerando o disposto na Informação nº 716/2011 - DIPRA/COPRA/CGAPC/DIFIN/FNDE e nas suas deliberações decorrentes, no âmbito do Processo nº 23034.030006/2009-66, compete à área técnica ponderar, em seu parecer técnico, que versa sobre o atingimento do objetivo e da realização do objeto do programa, sobre a impossibilidade de ateste da legitimidade do signatário do referido parecer.
5.6.2. Registre-se que, após consulta ao SiGPC, verificou-se que a prestação de contas foi encaminhada a esta autarquia intempestivamente, conforme SiGPC-Contas Online, recibo datado de
07/10/2019.
5.6.3. Nesse sentido, as contas foram analisadas sob o aspecto técnico, em conformidade com disposto na Resolução CD/FNDE nº 48, de 11 de dezembro de 2013, com vistas à verificação do alcance do objeto e do cumprimento das normas técnicas estabelecidas para a execução do PEJA.
5.7. A prestação de contas apresentada pelo ex-gestor não foi suficiente para afastar a irregularidade que deu origem à Tomada de Contas Especial, pois não houve o encaminhamento do Parecer do Controle Social - CACS, conforme constatado no subitem 5.6.1.
5.8. Assim, reiteramos a impossibilidade de atestar a boa e regular aplicação dos recursos no objeto do programa pelo município de Mulungu/CE.
6. CONCLUSÃO
6.1. Diante do exposto, considerando o conteúdo posto à vista no item 5 desta, manifesta-se pela insuficiência da documentação apresentada para fins de prestação de contas.
19.	Permaneceu, portanto, a situação de irregularidade dos recursos repassados ao Município de Mulungu/CE, no exercício de 2013, por conta do Programa de Apoio aos Sistemas de Ensino para Atendimento à Educação de Jovens e Adultos - PEJA, ante a constatação das seguintes irregularidades:
19.1.	Não houve o atingimento da meta física aprazada, ante a ausência de declaração de 176 matrículas (novos alunos) de EJA, o que resultou na impugnação do total da despesa executada no exercício, no valor de R$ 312.729,87, consoante itens 5.2 a 5.4 da Nota Técnica nº 2006888/2020-DAESP/COPRA/CGAPC/DIFIN;
19.2.	Ausência do Parecer Conclusivo do Conselho de Acompanhamento e Controle Social - CACS, impossibilitando atestar a boa e regular aplicação dos recursos no objeto do Programa, consoante item 5.6 da referida Nota Técnica.
20.	Cumpre registrar que o valor total repassado pelo FNDE foi de R$ 496.495,60. Contudo, apenas o valor de R$ 312.729,87 foi objeto de impugnação, correspondente ao montante efetivamente despendido com o PEJA/2013 no período analisado, conforme evidenciam os débitos no extrato bancário, sendo que a diferença em relação ao total repassado foi objeto de reprogramação para o exercício seguinte, conforme se verifica no Demonstrativo da Receita e da Despesa presente na prestação de contas enviada intempestivamente (peça 30, p. 4) , como normalmente acontece nos programas de duração continuada.
21.	Na última instrução técnica (peça 44) , verificou-se que a Nota Técnica nº 2006888/2020/DAESP/COPRA/CGAPC/DIFIN, subsidiada pela Nota Técnica 166/2020/COEJA/DPD/SEB/SEB, trouxe impugnações, no tocante à execução dos recursos do Programa, que extrapolaram a omissão inicial que justificou a citação do responsável, as quais não deveriam ser agrupadas sob a descrição genérica de 'não comprovação da boa e regular aplicação dos recursos transferidos', mesmo por que alteraram o valor do débito apurado.
22.	Propôs-se, assim, com a concordância do corpo técnico (peças 45-46) , fosse realizada nova citação do responsável, em razão do não atingimento da meta física aprazada, ante a ausência da declaração de 176 matrículas (novos alunos) do PEJA, e do Parecer Conclusivo do Conselho de Acompanhamento e Controle Social - CACS, o que resultou na impugnação do total da despesa executada no exercício, no valor de R$ 312.729,87.
23.	Efetivada a citação por meio do Ofício 33479/2021-TCU/Seproc, de 23/6/2021 (peça 54) , recebida conforme AR de peça 57, o responsável, através de seu advogado legalmente constituído (procuração na peça 61) , apresentou suas novas alegações de defesa (peças 58-60) , a seguir sintetizadas e analisadas.
Alegações de defesa do Sr. Francisco Sávio Bezerra Uchôa
24.	Após salientar que 'em nenhum momento agiu de forma dolosa ao não apresentar a documentação supramencionada', informa que anexou 'a Relação dos Alunos Matriculados no PEJA, no ano letivo de 2013, demonstrando a realização de 220 matrículas, e consequentemente o atingimento da meta física aprazada', bem como 'o Recibo do Parecer Conclusivo do Conselho de Acompanhamento e Controle Social - PEJA enviado e registrado na base de dados do FNDE, o que demonstra que o mencionado Parecer foi enviado ao FNDE'.
25.	Ressaltou ainda que a juntada da documentação anexa 'foi realizada de forma tardia pois a assessoria técnica, responsável por elaborar e protocolar a prestação de contas, se equivocou, e não juntou relação de alunos matriculados no PEJA'; destacou também 'que houve o encaminhamento do Parecer Conclusivo do Conselho de Acompanhamento e Controle Social - CACS para o FNDE, conforme comprova o Recibo de envio do Parecer Conclusivo anexo'.
26.	Como dito acima, juntou cópia da seguinte documentação:
26.1.	Relação dos alunos matriculados no PEJA no ano letivo 2013, tanto na sede do Município de Mulungu/CE quanto nas localidades de Barra da Palha, Sítio Camará, Conjunto Padre Pedrosa, Rio Nilo, Santa Tereza, Jardim, João Lopes, Guritiba e Catolé, totalizando 220 alunos (peça 59) ;
26.2.	Recibo do Parecer Conclusivo do Conselho de Acompanhamento e Controle Social - PEJA enviado e registrado na base de dados do FNDE por Marcia Maria Andrade Da Silva, Presidente do CACS, em 4/11/2019 (peça 60) .
Análise das alegações de defesa do Sr. Francisco Sávio Bezerra Uchôa
27.	As alegações de defesa do Sr. Francisco Sávio Bezerra Uchôa merecem ser acolhidas, pelos motivos a seguir expostos.
28.	A documentação anexada logrou comprovar a boa e regular aplicação dos recursos repassados ao Município de Mulungu/CE por força do PEJA/2013, afastando as irregularidades apontadas e, por consequência, o débito a ser imputado ao responsável.
29.	Além disso, vale registrar que, em consulta ao SIGPC em 5/10/2021, em anexo na peça 63, verifica-se que o Parecer Conclusivo do CACS foi pela aprovação da prestação de contas do PEJA/2013.
30.	Deve-se ainda registrar que a prestação de contas foi encaminhada em 7/10/2019 (peça 26) , ou seja, poucos dias depois (exatamente uma semana) do recebimento da citação efetivada por este Tribunal mediante o Ofício 8197/2019-TCU/Secex-TCE, de 12/9/2019, recebido em 1º/10/2019 (peças 25 e 29) .
31.	Consoante jurisprudência consolidada do TCU, a intempestividade não se converte em omissão propriamente dita quando a prestação de contas ocorre anteriormente à citação, transcrevendo-se, a seguir, alguns julgados nesse sentido:
A citação pelo TCU é o marco temporal a partir do qual a apresentação da prestação de contas não descaracteriza a omissão (Acórdão 162/2019-TCU-Primeira Câmara, Relator Ministro Bruno Dantas) .
A omissão no dever de prestar contas fica caracterizada apenas a partir da citação por essa irregularidade. Prestadas as contas antes de expedida a comunicação por parte do Tribunal, não há que se falar em incidência do art. 209, § 4º, do Regimento Interno do TCU, por falta do suporte fático delimitado pela norma (Acórdão 438/2016-TCU-Segunda Câmara, Revisor Ministro Marcos Bemquerer) .
32.	Levando-se em conta, portanto, o princípio da verdade material, evidenciado, no caso concreto, pela verificação de que não mais persiste a situação de omissão no dever de prestar contas, entendemos que, conforme a jurisprudência do TCU, o caminho mais adequado mostra-se o de julgar as contas dos responsáveis regulares com ressalva.
CONCLUSÃO
33.	A partir dos elementos constantes dos autos, foi possível verificar que os recursos repassados ao Município de Mulungu/CE, pelo Programa de Apoio aos Sistemas de Ensino para Atendimento à Educação de Jovens e Adultos - PEJA, no exercício de 2013, não tiveram sua boa e regular aplicação comprovada, de início, em razão da omissão no dever de prestar contas, e, após análise de documentação apresentada intempestivamente, ante irregularidades na comprovação da execução dos mesmos.
34.	Verifica-se também que o Sr. Francisco Sávio Bezerra Uchôa, ex-prefeito do Município de Mulungu/CE (gestão 2013-2016) , era a pessoa responsável pela gestão dos recursos federais recebidos à conta do PEJA/2013, e, no entanto, não tomou as providências para que a execução de tais recursos fosse corretamente comprovada.
35.	Realizada a citação do responsável, ele alegou em sua defesa que apresentou, de forma intempestiva, a referida prestação de contas ao FNDE, que, por sua vez, emitiu a Nota Técnica nº 2006888/2020/DAESP/COPRA/CGAPC/DIFIN, subsidiada pela Nota Técnica 166/2020/COEJA-DPD/SEB/SEB, manifestando-se 'pela insuficiência da documentação apresentada para fins de prestação de contas', em virtude da não aprovação da mesma pelo FNDE, motivada pela impugnação da despesa executada no exercício, no valor de R$ 312.729,87, e pela Secretaria de Educação Básica - SEB, do Ministério da Educação, pois não houve o atingimento da meta física, ante a ausência de declaração de 176 matrículas (novos alunos) de EJA, e também em razão da ausência do Parecer Conclusivo do Conselho de Acompanhamento e Controle Social - CACS, impossibilitando atestar a boa e regular aplicação dos recursos no objeto do Programa.
36.	Novamente citado, o responsável encaminhou a Relação dos Alunos Matriculados no PEJA/2013, demonstrando a realização de 220 matrículas, e o Recibo do Parecer Conclusivo do CACS, enviado e registrado na base de dados do FNDE em 4/11/2019; além disso, alegou que a juntada da documentação anexa 'foi realizada de forma tardia pois a assessoria técnica, responsável por elaborar e protocolar a prestação de contas, se equivocou, e não juntou relação de alunos matriculados no PEJA'.
37.	Desse modo, em face da análise promovida nos itens 24 a 32, propõe-se julgar regulares com ressalva as contas do Sr. Francisco Sávio Bezerra Uchôa, dando-se lhe quitação.
 PROPOSTA DE ENCAMINHAMENTO
38.	Diante do exposto, submetem-se os autos à consideração superior, propondo:
a)		acolher as alegações de defesa apresentadas pelo Sr. Francisco Sávio Bezerra Uchôa (CPF XXX.013.933-XX) , Prefeito Municipal de Mulungu/CE na gestão 2013-2016;
c)	com fundamento nos artigos 1º, inciso I, 16, inciso II, 18, e 23, inciso II, todos da Lei 8.443/1992, c/c o art. 208 do Regimento Interno do TCU, julgar regulares com ressalva as contas do Sr. Francisco Sávio Bezerra Uchôa (CPF XXX.013.933-XX) , Prefeito Municipal de Mulungu/CE na gestão 2013-2016, dando-se lhe quitação;
d)	dar ciência do Acórdão que vier a ser proferido por este Tribunal ao FNDE e ao responsável e, em seguida, arquivar os autos."
O diretor da 1ª Diretoria apresentou proposta parcialmente divergente (peça 65) , no que contou com a anuência do titular da unidade (peça 66) , verbis:
"Nesta oportunidade, manifesta-se divergência em relação à proposta alvitrada pela Auditora no que se refere ao mérito das presentes contas, em razão da perfeita caracterização da omissão no dever de prestar contas.
Compulsando os autos, verifica-se que a prestação de contas foi encaminhada ao FNDE em 7/10/2019 (peça 26) , após o recebimento da citação efetivada por este Tribunal mediante o Ofício 8197/2019-TCU/Secex-TCE, de 12/9/2019 (peça 25) , recebido no domicílio do responsável em 1/10/2019 (peça 29) .
Dessa forma, nos termos da jurisprudência consolidada do TCU, a intempestividade se converte em omissão propriamente dita quando a prestação de contas ocorre após a citação, conforme se observa pelos julgados a seguir:
A citação pelo TCU é o marco temporal a partir do qual a apresentação da prestação de contas não descaracteriza a omissão (Acórdão 162/2019-TCU-Primeira Câmara, Relator Ministro Bruno Dantas) .
A omissão no dever de prestar contas fica caracterizada apenas a partir da citação por essa irregularidade. Prestadas as contas antes de expedida a comunicação por parte do Tribunal, não há que se falar em incidência do art. 209, § 4º, do Regimento Interno do TCU, por falta do suporte fático delimitado pela norma (Acórdão 438/2016-TCU-Segunda Câmara, Revisor Ministro Marcos Bemquerer) .
Assim, a proposta de encaminhamento correspondente deve ser ajustada na forma mostrada a seguir:
a) rejeitar as alegações de defesa apresentadas pelo Sr. Francisco Sávio Bezerra Uchôa (CPF XXX.013.933-XX) , Prefeito Municipal de Mulungu/CE na gestão 2013-2016, especificamente no que se refere à omissão no dever de prestar contas dos recursos do Programa de Apoio aos Sistemas de Ensino para Atendimento de Jovens e Adultos (Peja) , no exercício de 2013;
b) julgar irregulares, nos termos arts. 1º, inciso I, 16, inciso III, alínea 'a', da Lei 8.443/1992 c/c os arts. 19 e 23, inciso III, da mesma Lei, e com os arts. 1º, inciso I, 209, I, e 214, inciso III, do Regimento Interno, as contas do Sr. Francisco Sávio Bezerra Uchôa (CPF XXX.013.933-XX) , em razão da omissão no dever de prestar contas dos recursos do Programa de Apoio aos Sistemas de Ensino para Atendimento de Jovens e Adultos (Peja) , no exercício de 2013;
c) aplicar individualmente ao Sr. Francisco Sávio Bezerra Uchôa (CPF XXX.013.933-XX) a multa referida no art. 58, inciso I, da Lei nº 8.443, de 1992, fixando-lhes o prazo de 15 (quinze) dias, a partir da notificação, para que comprovem, perante o Tribunal, seu recolhimento aos cofres do Tesouro Nacional, atualizada monetariamente desde a data deste acórdão até a data do efetivo pagamento;
f) autorizar, desde logo, a cobrança judicial da dívida, nos termos do art. 28, inciso II, da multicitada Lei 8.443/1992, caso não atendida a notificação;
g) autorizar também  desde logo, se requerido, com fundamento no art. 26, da Lei 8.443/1992, c/c o art. 217, do Regimento Interno do TCU, o parcelamento da dívida em até 36 (trinta e seis) parcelas, incidindo sobre cada parcela, corrigida monetariamente, os correspondentes legais, fixando-lhe o prazo de quinze dias, a contar do recebimento da notificação, para comprovar perante o Tribunal o recolhimento da primeira parcela, e de trinta dias, a contar da parcela anterior, para comprovar os recolhimentos das demais parcelas, devendo incidir sobre cada valor mensal, atualizado monetariamente, os juros de mora devidos, no caso do débito, na forma prevista na legislação em vigor, alertando a responsável de que a falta de comprovação do recolhimento de qualquer parcela implicará o vencimento antecipado do saldo devedor, nos termos do art. 26, parágrafo único, da Lei 8.443/1992, c/c o art. 217, §2º, do Regimento Interno deste Tribunal; e
i)		encaminhar cópia do Acórdão que vier a ser proferido ao Fundo Nacional de Desenvolvimento da Educação - FNDE e ao responsável, para ciência, informando que a presente deliberação, acompanhada do Relatório e do Voto que a fundamenta, está disponível para a consulta no endereço www.tcu.gov.br/acordaos, além de esclarecer que, caso requerido, o TCU poderá fornecer sem custos as correspondentes cópias, de forma impressa."
O Ministério Público junto ao Tribunal de Contas da União divergiu dos encaminhamentos precedentes, nos termos do parecer de peça 67, abaixo transcrito:
"2.	De acordo com a norma regulamentadora do programa, Resolução-FNDE 48/2012, os objetivos referiam-se à criação de novas turmas de educação de jovens e adultos. A transferência de recursos era condicionada à adesão formal dos entes federados, por intermédio do Sistema Integrado de Monitoramento, Execução e Controle do Ministério da Educação (Simec) , em que se pactuava a meta de novas matrículas nessa modalidade de ensino.
3.	No caso do Município de Mulungu/CE, o repasse de R$ 496.495,60 no exercício de 2013 correspondia à meta de criação de 176 novas vagas. Os recursos foram transferidos em duas parcelas iguais, nas datas de 3/1/2013 e 8/8/2013. A apresentação da prestação de contas deveria ocorrer até 3/8/2015.
4.	Ante a ausência de prestação de contas, a presente TCE foi instaurada pelo órgão repassador, atribuindo ao ex-prefeito a responsabilidade por dano equivalente ao total transferido ao município.
5.	Na fase externa, o responsável foi regularmente citado em função do débito, segundo apontado pelo tomador de contas (peça 25) , havendo recebido a notificação em 1º/10/2019 (peça 29) . Em suas alegações de defesa (peça 26) , o ex-mandatário municipal argumentou, basicamente, que submetera tardiamente ao FNDE a prestação de contas. Essa submissão foi providenciada em 7/10/2019, portanto após o recebimento da citação emitida pelo TCU.
6.	A SecexTCE aguardou, então, a análise da documentação pelo FNDE, o qual concluiu que os elementos apresentados pelo ex-gestor público eram insuficientes para comprovar a regular aplicação dos recursos que lhe haviam sido confiados. A reprovação fundamentou-se essencialmente no não cumprimento da meta, pois não foram declaradas as 176 matrículas novas em ensino de jovens e adultos no município, bem como na ausência de parecer conclusivo do Conselho de Acompanhamento e Controle Social (CACS) . Por outro lado, o concedente reviu o montante do débito, passando a quantificá-lo em valor equivalente à soma dos recursos efetivamente utilizados naquele exercício, R$ 312.729,87.
7.	Em vista dos resultados do exame empreendido pelo FNDE, a SecexTCE providenciou nova citação do responsável, de modo a especificar as razões da impugnação da prestação de contas e a informar a quantia considerada dano. Como resposta, nas suas novas alegações de defesa (peças 58-60) , o ex-prefeito forneceu listagem de 220 nomes de cidadãos supostamente matriculados no ensino de jovens e adultos em Mulungu/CE no ano de 2013 e cópia do recibo de entrega do parecer conclusivo do CACS, emitido em 4/11/2019. Nas suas argumentações, alegou que não fornecera o rol de matriculados antes porque a assessoria técnica se equivocara à época da prestação de contas.
8.	Ao analisar as últimas alegações de defesa trazidas pelo responsável, a unidade técnica (peça 64) as considerou suficientes para comprovar a regular aplicação dos recursos transferidos ao município. Houve divergência entre os integrantes da SecexTCE somente quanto à configuração da omissão no dever de prestar contas. Embora tenha apresentado a jurisprudência consolidada do TCU sobre o tema, o auditor instrutor entendeu que não mais persistiria a situação de omissão, opinando, então, por julgar as contas regulares com ressalva.
9.	Por sua vez, o corpo dirigente (peças 65-66) salientou que a prestação de contas foi entregue somente após a citação do responsável no âmbito da fase externa da TCE, o que caracterizaria a omissão no dever de prestar contas. Por conseguinte, o encaminhamento alvitrado pela unidade técnica conformou-se no sentido de julgar irregulares as contas do ex-prefeito e sancioná-lo com a multa prevista no art. 58, inciso I, da Lei 8.443/92.
10.	Com as devidas vênias, manifesto posicionamento divergente em relação ao da unidade instrutora. Concordo pontualmente quanto à inocorrência de prescrição e, com o corpo dirigente, no que diz respeito à configuração efetiva da omissão do gestor sobre o dever de prestar contas.
11.	A reprovação das contas pelo FNDE baseou-se em dados consolidados na sinopse estatística da educação básica do Censo Escolar do INEP (Instituto Nacional de Estudos e Pesquisas Educacionais Anísio Teixeira) , mediante procedimento previamente estabelecido em normas regulamentadoras do programa, conforme descrito pelo concedente ao prestar informações ao TCU (peça 39) . Segundo esses dados, o Município de Mulungu/CE apresentou redução na quantidade de alunos do ensino de jovens e adultos entre 2012 e 2013. Eram 107 estudantes em 2012, que passaram a ser somente 78 em 2013. Ou seja, além de não cumprir a meta de efetivar 176 novas matrículas em 2013, o município apresentou diminuição em 27% da quantidade de alunos.
12.	Ao contrário da compreensão obtida pela unidade técnica, considero que a listagem agora fornecida pelo responsável, após ter sido questionado, pelo FNDE, quanto à ausência de prestação de contas, desde o encerramento do prazo, e pelo TCU por duas vezes, em notificações de citação, se mostra insuficiente para desqualificar os dados contidos na base oficial do censo escolar do INEP.
13.	O documento apresentado extemporaneamente pelo ex-gestor público se trata meramente de uma listagem de nomes, digitada em folha sem qualquer timbre, sem assinatura das pessoas arroladas e sem assinatura ou qualquer identificação do responsável por essa informação. Além disso, está desacompanhada de qualquer comprovante de frequência desses supostos alunos nas ações de educação. Trata-se de documento com baixíssima força probatória, portanto incapaz de impugnar os dados oficiais relativos ao ensino de jovens e adultos naquele município.
14.	Da mesma forma, o parecer conclusivo emitido rasamente em 4/11/2019, após a dupla citação do ex-prefeito, pela atual presidente do CACS, não confere segurança quanto ao entendimento do Conselho acerca da execução do Peja em 2013. Ademais, não foi apresentada justificativa para a ausência do parecer que deveria ter sido proferido à época. Assim, mostra-se evidente que o uso dos recursos não foi efetivamente apreciado pelo Conselho de Acompanhamento e Controle Social.
15.	Compreendo, portanto, em consonância com o posicionamento do órgão concedente, que a consecução dos objetivos do Programa não foi devidamente comprovada pelo ex-gestor municipal. Alinho-me à conclusão do tomador de contas, no sentido de que toda a execução financeira relativa ao exercício de 2013 deve ser impugnada, atribuindo-se a responsabilidade ao ex-prefeito, em conformidade com a motivação da segunda citação realizada durante a fase externa desta TCE.
16.	Ante o exposto, este representante do Ministério Público de Contas, renovando as vênias por discordar da posição defendida pela unidade técnica, propõe encaminhamento diverso, no sentido de rejeitar as alegações de defesa submetidas pelo Sr. Francisco Sávio Bezerra Uchôa, julgar irregulares as suas contas, condená-lo ao recolhimento de débito no valor de R$ 312.729,87, sancioná-lo com multa proporcional ao dano e enviar cópia da decisão à Procuradoria da República no Ceará."
	É o relatório.

Larissa de Alencar Pinheiro (20256/OAB-CE), Bianca Rafaele Lima Caminha (21867/OAB-CE) e outros, representando Francisco Sávio Bezerra Uchôa

Subprocurador-Geral Paulo Soares Bugarin

TOMADA DE CONTAS ESPECIAL. FNDE. MUNICÍPIO DE MULUNGU/CE. OMISSÃO NA PRESTAÇÃO DE CONTAS DOS RECURSOS RECEBIDOS PELO PROGRAMA DE APOIO AOS SISTEMAS DE ENSINO PARA ATENDIMENTO DE JOVENS E ADULTOS (PEJA). CITAÇÃO DO EX-PREFEITO. PRESTAÇÃO DE CONTAS EXTEMPORÂNEA. DOCUMENTOS SEM FORÇA PROBATÓRIA SUFICIENTE PARA DEMONSTRAR A BOA E REGULAR APLICAÇÃO DOS RECURSOS. REJEIÇÃO DAS ALEGAÇÕES DE DEFESA. CONTAS IRREGULARES. DÉBITO E MULTA.

TOMADA DE CONTAS ESPECIAL (TCE)

Secretaria de Controle Externo de Tomada de Contas Especial (SecexTCE)

Em exame Tomada de Contas Especial instaurada pelo Fundo Nacional de Desenvolvimento da Educação - FNDE em desfavor de Francisco Sávio Bezerra Uchôa, ex-Prefeito do Município de Mulungu/CE (gestão 2013/2016) , ante a omissão no dever de prestar contas dos recursos recebidos no âmbito do Programa de Apoio aos Sistemas de Ensino para Atendimento de Jovens e Adultos (Peja) , no exercício de 2013.
O tomador de contas concluiu pela impugnação total dos recursos transferidos, ante a omissão no dever de prestar contas, atribuindo responsabilidade ao ex-Prefeito. Após as regulares manifestações do controle interno e do Ministro de Estado supervisor, o processo foi submetido a este Tribunal para julgamento.
Chamado em citação, o responsável apresentou novos documentos ao FNDE, a título de prestação de contas. A análise técnica daquela autarquia concluiu pela insuficiência da documentação apresentada e revisou o valor do débito, restringindo-o ao valor da despesa executada no exercício - tendo em vista que a diferença entre este montante e o total repassado havia sido objeto de reprogramação para o exercício seguinte. Em síntese, as irregularidades que levaram a essa conclusão foram:
a) não atingimento da meta física aprazada, ante a ausência de declaração de 176 matrículas (novos alunos) de EJA, o que resultou na impugnação do total da despesa executada no exercício, no valor de R$ 312.729,87;
b) não apresentação do Parecer Conclusivo do Conselho de Acompanhamento e Controle Social - CACS, impossibilitando atestar a boa e regular aplicação dos recursos no objeto do Programa.
Novamente citado, o gestor apresentou alegações de defesa, nas quais, em essência, afirma que as irregularidades devem ser consideradas sanadas, em virtude de ter anexado uma "relação de alunos matriculados no Peja no ano letivo de 2013", bem como "o Recibo do Parecer Conclusivo do Conselho de Acompanhamento e Controle Social - Peja enviado e registrado na base de dados do FNDE".
Justificou ainda que a juntada da documentação anexa "foi realizada de forma tardia pois a assessoria técnica, responsável por elaborar e protocolar a prestação de contas, se equivocou, e não juntou relação de alunos matriculados no Peja".
O auditor da SecexTCE incumbido da instrução do processo acolheu as alegações de defesa do ex-Prefeito, por considerar que a documentação anexada logrou comprovar a boa e regular aplicação dos recursos repassados, afastando as irregularidades apontadas e, por consequência, o débito a ser imputado. Propõe, assim, que as contas do responsável sejam julgadas regulares com ressalva.
O dirigente da 1ª Diretoria, com a concordância do titular da unidade técnica, anuiu à compreensão de que a documentação apresentada seria suficiente para afastar o débito, divergindo em relação à caracterização da omissão no dever de prestar contas: como os documentos somente foram juntados após o recebimento da citação, propõe o julgamento pela irregularidade das contas, com aplicação da multa prevista no art. 58, I, da Lei 8.443/1992, em alinhamento à jurisprudência desta Corte.
O Ministério Público junto ao TCU, representado pelo Dr. Paulo Soares Bugarin, diverge das conclusões da SecexTCE. Considera que a listagem de nomes apresentada extemporaneamente pelo responsável, "digitada em folha sem qualquer timbre, sem assinatura das pessoas arroladas e sem assinatura ou qualquer identificação do responsável por essa informação", além de "desacompanhada de qualquer comprovante de frequência desses supostos alunos nas ações de educação" não possui força probatória capaz de demonstrar a boa e regular aplicação dos recursos repassados. Ademais, entende que "o parecer conclusivo emitido rasamente em 4/11/2019, após a dupla citação do ex-prefeito, pela atual presidente do CACS, não confere segurança quanto ao entendimento do Conselho acerca da execução do Peja em 2013".
Dessa forma, o Procurador do MPTCU propõe rejeitar as alegações de defesa submetidas pelo ex-Prefeito, julgar irregulares as suas contas, condená-lo ao recolhimento do débito e sancioná-lo com multa proporcional ao dano.
Desde já, manifesto minha integral concordância com as análises e conclusões do Ministério Público.
Compreendo, em consonância com o posicionamento do órgão concedente, que a consecução dos objetivos do Programa não foi devidamente comprovada pelo ex-Prefeito. Constam do parecer técnico do FNDE os dados consolidados na sinopse estatística da educação básica do Censo Escolar do INEP que apontam que o município de Mulungu/CE apresentou redução na quantidade de alunos do ensino de jovens e adultos entre 2012 e 2013. Ou seja, é inequívoco o não cumprimento da meta física de efetivar 176 novas matrículas em 2013, tendo em realidade ocorrido diminuição da quantidade de alunos no período.
A mera relação de nomes agora fornecida, após o responsável ter sido questionado pelo FNDE e citado duas vezes pelo TCU, não se mostra suficiente para desqualificar os dados contidos na base oficial do censo escolar do INEP.
Na mesma toada, o parecer emitido pela atual presidente do CACS, após a dupla citação do ex-prefeito, e sem qualquer justificativa para a ausência do parecer que deveria ter sido proferido à época, não é capaz de demonstrar o entendimento do Conselho acerca da execução do programa no ano de 2013.
Assim, em linha com as conclusões do tomador de contas e do Ministério Público junto a esta Corte, entendo que o gestor não logrou comprovar a boa e regular aplicação dos recursos federais que lhe foram confiados. Dessa forma, com base no art. 71, inciso II, da Constituição Federal e em consonância com a jurisprudência consolidada deste Tribunal, deve ter suas contas julgadas irregulares, com imputação do débito e de multa proporcional, cujo valor, em face do montante atualizado do débito, fixo em R$ 25.000,00.
Por fim, observo não ter ocorrido a prescrição da pretensão punitiva do TCU, seja considerando o prazo decenal previsto no Código Civil e adotado pelo Acórdão 1441/2016-TCU-Plenário, seja pelo prazo quinquenal da Lei 9.873/1999.
Ante o exposto, VOTO pela adoção da minuta de acórdão que submeto a este Colegiado.
TCU, Sala das Sessões, em 30 de novembro de 2021.
JORGE OLIVEIRA
Relator